【裁判字號】    99,易,534
【裁判日期】    991007
【裁判案由】    詐欺
【裁判全文】
臺灣嘉義地方法院刑事判決               99年度易字第534號
公  訴  人  臺灣嘉義地方法院檢察署檢察官
被      告  甲○○
上列被告因詐欺案件，經檢察官提起公訴（99年度偵字第5653號
），本院判決如下：
    主  文
甲○○無罪。
    理  由
一、公訴意旨略以：甲○○明知其並非嘉義巿東門段六小段34
    地號土地之地主，該土地係財團法人臺灣省私立嘉義博愛仁
    愛之家所有（下稱嘉義博愛仁愛之家），其前妻余李蓮與
    嘉義博愛仁愛之家間之租約亦早於民國90年9月24日即已終
    止，竟基於意圖為自己不法所有之犯意，於94年10月28日，
    在嘉義巿和平路某處，見丙○○在該處尋找擺設攤位之地點
    ，遂向丙○○謊稱：上開土地係其所有云云，使丙○○陷於
    錯誤，而自94年10月29日起至98年7月28日止，每月支付新
    臺幣（下同）2,000元或3,000元之租金予甲○○，共支付11
    萬元。嗣丙○○之夫乙○○因故與甲○○發生爭執，遭甲○○片面終止租約後，經乙○○向嘉義巿地政事務所查詢，始
    發覺上情。因認被告甲○○涉犯刑法第339條第1項詐欺取財
    罪。
二、按犯罪事實應依證據認定之，無證據不得認定犯罪事實；又
    不能證明被告犯罪者，應諭知無罪之判決，刑事訴訟法第15
    4條第2項、第301條第1項分別定有明文。次按認定不利於被
    告之事實，須依積極證據，苟積極證據不足為不利於被告事
    實之認定時，即應為有利於被告之認定，更不必有何有利之
    證據。此之所謂證據，須確屬能為被告有罪之證明，而無瑕
    疵可指者，始足當之；再者，犯罪事實之認定，應憑證據，
    所謂證據，須適於為被告犯罪事實之證明者，始得採為斷罪
    資料，如未能發現相當證據，或證據不足以證明，自不能以
    推測或擬制之方法以為裁判基礎；又所謂認定犯罪事實所憑
    之證據，雖不以直接證據為限，間接證據亦包括在內，然而
    無論直接或間接證據，其為訴訟上之證明，須於通常一般人
    均不致有所懷疑，而得確信其為真實之程度，始得據之為有
    罪之認定，倘其證明尚未達到此一程度，而有合理懷疑存在
    時，即應為無罪之判決，此有最高法院29年上字第3105號、
    30年上字第816號、40年台上字第86號、53年台上字第2750
    號、76年台上字第4986號等判例可資參照。
三、檢察官認被告涉犯刑法第339條第1項詐欺犯行，無非係基於
    告訴人乙○○、丙○○之指訴、土地登記第二類謄本、嘉義
    博愛仁愛之家99年6月8日（99）嘉博仁行字第119號函、嘉
    義地院92年度重訴字第77號判決、臺灣高等法院臺南分院93
    年度重上字第14號判決、最高法院93年度台上字第2138號裁
    定等件為憑。訊據被告則否認犯行，辯稱：嘉義巿東門段六
    小段34地號土地雖非其所有，惟其係向嘉義博愛仁愛之家承
    租，其有使用權，其於94年10月29日出租予丙○○時，每月
    租金為1500元，97年4月29日起始調高至每月2000元，並加
    收水費每二個月400元，97年12月29日起租金調至每月3000
    元。而被告之鐵架、塑膠椅等均被丙○○所使用，被告亦供
    其接水電、停放車輛，其與丙○○之間有對價關係，並非詐
    欺行為等情置辯。經查：
(一)嘉義巿東門段六小段34地號土地係嘉義博愛仁愛之家所有，
    此為被告所不爭執，且有土地登記第二類謄本1紙(他字卷第
    5頁)可稽，自堪信為真實。而坐落於前揭土地之嘉義巿和平
    路148號建物，曾於80年7月25日出租予被告之前妻余李蓮
    至82年6月25日，租期屆滿後，因余李蓮繼續使用並繳納
    租金至90年9月份，而成立不定期租賃關係，嗣因嘉義博愛
    仁愛之家欲籌設社區日間托老及喘息服務計畫，欲將上開不
    動產收回自用，遂於90年8月15日，以存證信函向余李蓮
    為終止租賃契約之意思表示，然余李蓮及被告仍拒絕遷讓
    房屋，嘉義博愛仁愛之家遂向本院提起民事訴訟，請求被告
    及余李蓮返還土地等情，有財團法人臺灣省私立嘉義博愛
    仁愛之家（99）嘉博仁行字第119號函、公證書暨房屋租賃
    契約（80年7月25日起至82年6月25日止）、台灣省私立嘉義
    博愛仁愛之家之催告函、房屋租賃契約各1份、存證信函2份
    (99年度交查字第1148號卷第41頁至第51頁)可稽。嗣經本院
    以92年度重訴字第77號判決被告及余李蓮應將上開土地交
    還嘉義博愛仁愛之家，因被告及余李蓮不服該判決，遂提
    起上訴，然上訴均遭駁回等情，亦有本院92年度重訴字第77
    號判決、臺灣高等法院臺南分院93年度重上字第14號判決、
    最高法院93年度台上字第2138號裁定、臺灣高等法院臺南分
    院98年度重再字第8號裁定各1份(前揭交查卷第16頁至第26
    頁）足憑。而依前開判決結果，業已認定嘉義博愛仁愛之家
    與余李蓮之租賃契約已於90年9月24日合法終止，被告及
    余李蓮已屬無權占用前揭土地等情，亦堪認定。
(二)次查，嘉義博愛仁愛之家取得前揭勝訴判決確定後，於聲請
    強制執行時，經案外人李宜錦聲稱其於90年6月1日即已向被
    告甲○○及其前妻余李蓮承租，嗣經本院駁回嘉義博愛仁
    愛之家執行之聲請，經嘉義博愛仁愛之家抗告及再抗告後，
    業經駁回確定等情，亦有被告提出之臺灣高等法院臺南分院
    95年度抗字第122號裁定、最高法院95年度台抗字第700號裁
    定(本院卷第33頁至第46頁)可資參照。而嘉義博愛仁愛之家
    對於李宜錦有關遷讓房屋之訴訟即97年度重上字第86號案件
    ，直至99年8月4日間仍開庭審理等情，亦有臺灣高等法院臺
    南分院民事庭通知書附卷可稽(本院卷第29頁)，足見嘉義博
    愛仁愛之家對於被告甲○○遷讓房屋之訴訟雖已取得勝訴之
    確定判決，惟於聲請執行時因事涉李宜錦承租權之認定，目
    前仍未執行，因而被告仍占有前揭嘉義巿東門段六小段34地
    號土地等情，亦堪認定。
(三)被告於占有嘉義巿東門段六小段34地號土地之狀態中，於94
    年10月29日起至98年7月28日止，將坐落該土地之部分土地
    出租予丙○○，業為被告所不爭執(本院卷第19頁)，且經證
    人丙○○及乙○○證述屬實(本院卷第121頁至第122頁、99
    年度他字第672號卷第17頁至第18頁、99年度交查字第1148
    號卷第5頁至第7頁)，而據丙○○證稱：被告於約定出租後
    ，已將土地交付其使用，原來是使用圍牆外之水溝地，當時
    租金是2000元，後來再將賣水果之車子開進圍牆內，租金變
    成3000元，被告說土地是他的，並告訴其土地可使用之範圍
    ，而在該處擺攤後約1年左右，有自稱仁愛之家之人曾詢問
    其為何在該處擺攤，並寄資料告知其在仁愛之家之土地擺攤
    ，其即告知被告，被告表示會處理。而承租期間被告曾供應
    水，因而每2個月補貼被告水費400元等情，亦有丙○○於本
    院之訊問筆錄可稽(本院卷第122頁至第124頁)。足見被告於
    約定承租後已將符合承租內容之土地交付予證人丙○○，並
    提供水供丙○○使用。故被告與丙○○約定前揭土地之承租
    ，並已依照租約內容將土地交付丙○○使用，尚難認為被告
    有使用詐術詐欺丙○○，而丙○○已依照約定內容使用前揭
    土地，其亦無被詐欺之情形，其交付之租金亦屬使用土地之
    對價，從而尚難認為被告甲○○有詐欺之犯行。
(四)有疑義者係，前揭嘉義巿東門段六小段34地號土地之土地所
    有權人係嘉義博愛仁愛之家，被告於承租時曾表示該土地係
    其所有，此固有證人丙○○前揭證述可稽。惟被告原即占有
    前揭土地，被告表示土地係其所有，雖從法律用語之解讀上
    恐涉有所有權之表示，然而如前所述，被告仍占有前揭土地
    ，被告表示土地係其所有，該項表示究係在表示土地之占有
    狀態或所有權之表示，尚非無疑，衡諸丙○○承租土地之目
    的在於擺設攤販，而被告亦在於使丙○○得以擺設攤販，此
    時並非涉及土地買賣之事宜，被告並無彰顯土地所有權之必
    要，故被告於承租時表示土地係其所有，合理之解釋應指其
    占有該項土地，土地係在其使用之中。又縱認為被告表彰於
    外部之字面上意義係指其表示土地係其所有之意，惟按土地
    之承租係屬契約行為，具有契約相對性，出租人不以所有人
    為限，此不獨可從契約法原則導出，且有最高法院48年台上
    字第1258號判例可資參照，故出租人非必以土地所有人為必
    要。本案被告縱依其用語而認為係表示為土地所有人，惟是
    否為土地所有人並非約定租約之要素，關鍵在於契約是否得
    以履行，本案揆諸前揭說明，被告將前揭土地自94年10月29
    日起至98年7月28日出租予丙○○之期間，均將土地供丙○○使用，足見被告已依契約履行，尚無因其非土地所有權人
    而無法履行之情形，自不得僅因被告曾表示其為土地所有人
    ，遽認其涉有詐欺行為。
(五)至證人丙○○雖表示前揭土地如非被告所有，其不會向被告
    承租等語(本院卷第125頁)，惟此項表示僅係假設性之問答
    ，而證人會如此回答，亦屬人之常情，惟證人實際上已向被
    告承租，該判斷之問題應係該等承租之過程及內容有無涉及
    詐欺，如前所述被告已提供符合承租內容之給付予丙○○，
    從行為之過程及內容判斷，並無涉及詐欺，自不因證人丙○○之前述表示即影響實際發生之承租過程及內容。何況證人
    丙○○亦表示當時承租土地之原因係為了使用該筆土地，無
    論土地所有權人為何人，如果別人願意出租，其都願承租(
    本院卷第124頁)。故證人丙○○顯係為於該處擺設攤位，因
    而承租土地，並不在乎土地所有權人為何人。又證人丙○○
    於98年7月28日以後，雖其與被告已無租約關係，然丙○○
    仍繼續於該處設攤，此亦有證人丙○○證述在卷(本院卷第
    123 頁)，足見土地所有權人究竟為何人，並非丙○○訂約
    時思考之重點，關鍵在於誰可提供該筆土地供其使用，而丙○○已使用該筆土地，並依約交付租金，足見被告並無詐欺
    之行為。
(六)綜上所述，被告甲○○雖將屬於嘉義博愛仁愛之家所有之嘉
    義巿東門段六小段34地號土地出租予丙○○，惟前揭土地是
    否屬於被告所有原即非承租土地之關鍵要素，被告業已依承
    租契約之內容提供給付，而丙○○按月交付之租金，係屬於
    承租之對價，被告出租及交付土地使用之過程並未涉及詐欺
    ，丙○○依約交付之租金係使用土地之對價，亦非陷於錯誤
    而交付之金額，從而公訴人所舉之證據，均不足以證明被告
    涉犯刑法第339條第1項之犯行，此外復查無其他積極證據足
    以證明被告涉有前開犯行，依上開說明，自應對被告為無罪
    判決之諭知。
(七)至公訴人於審理中雖主張被告甲○○以所有權人自居，將土
    地出租予丙○○，涉犯侵占犯行等情(本院卷第129頁)，惟
    查公訴人起訴之事實係詐欺犯行，其可能之被害人係丙○○
    ，而侵占之犯行其可能之被害人係嘉義博愛仁愛之家，故可
    能之被害人已有不同，尚難認為起訴詐欺之事實與侵占係同
    一事實。又被告已居住於前揭土地甚久，且其與嘉義博愛仁
    愛之家尚有涉訟行為，被告究竟如何為侵占行為？單純出租
    行為是否即構成侵占？被告自承出租數人，則其侵占之時間
    點為何？證據為何？均未詳載於起訴書，故侵占之犯行，尚
    難認為已涵蓋於起訴範圍，自非本院得加以審酌或得變更法
    條之範圍，併予敘明。
據上論斷，應依刑事訴訟法第301條第1項，判決如主文。
本案經檢察官吳咨泓到庭執行職務。
中    華    民    國    99    年    10    月    7     日
          刑事第六庭    審判長  法  官  蘇清水
                                法  官  林坤志
                                法  官  黃義成
以上正本證明與原本無異。
如不服本判決應於收受判決後10日內向本院提出上訴書狀，並應
敘述具體理由；其未敘述上訴理由者，應於上訴期間屆滿後20日
內向本院補提理由書（均須按他造當事人之人數附繕本）「切勿
逕送上級法院」。告訴人或被害人如對於本判決不服者，應具備
理由請求檢察官上訴，其上訴期間之計算係以檢察官收受判決正
本之日期為準。
中    華    民    國    99    年    10    月    7     日
                                書記官  許睿軒

司法院資訊處製作；財團法人民間司法改革基金會備份。
